ACORDAO-COMPLETO-2307371

ACÓRDÃO 164/2019 ATA 1/2019 - PRIMEIRA CÂMARA

VISTOS, relatados e discutidos estes autos de pensão civil concedida no âmbito da Fundação Universidade Federal de Mato Grosso; 
ACORDAM os Ministros do Tribunal de Contas da União, reunidos em sessão da Primeira Câmara, diante das razões expostas pelo Relator, e com fundamento no art. 71, incisos III e IX, da Constituição Federal de 1988, c/c os arts. 1º, inciso V, 39, inciso II, e 45 da Lei 8.443/1992, e ainda com os arts. 260, § 1º, e 262 do Regimento Interno/TCU, em:
9.1. considerar ilegal a pensão civil de Loide Campos Modesto da Silva (XXX.232.241-XX) , negando o registro ao ato correspondente;
9.2. dispensar o ressarcimento das quantias indevidamente recebidas de boa-fé (enunciado 106 da súmula da jurisprudência predominante do TCU) ;
9.3. determinar à Fundação Universidade Federal de Mato Grosso que:
9.3.1. no prazo de 15 (quinze) dias, faça cessar os pagamentos decorrentes do ato ora considerado ilegal, sob pena de responsabilidade solidária da autoridade administrativa omissa;
9.3.2. no prazo de 30 (trinta) dias, emita novo ato escoimado das irregularidades apontadas;
9.3.3. no prazo de 15 (quinze) dias, dê ciência do inteiro teor desta deliberação à interessada, esclarecendo-lhe que o efeito suspensivo proveniente da interposição de recurso não a exime da devolução dos valores percebidos indevidamente após a notificação sobre o presente acórdão, em caso de não provimento do recurso porventura impetrado;
9.3.4. no prazo de 30 (trinta) dias, informe ao TCU as medidas adotadas, sem prejuízo de encaminhar comprovante sobre a data em que a interessada tomou conhecimento do contido no item anterior;
9.4. determinar à Secretaria de Fiscalização de Pessoal que monitore o cumprimento das diretrizes ora endereçadas à Fundação Universidade Federal de Mato Grosso;
9.5. dar ciência deste acórdão à Fundação Universidade Federal de Mato Grosso.

Apreciação de Pensão Civil instituída no âmbito da Fundação Universidade Federal de Mato Grosso.

Primeira Câmara

3. Interessado: Loide Campos Modesto da Silva (XXX.232.241-XX).

ACORDAO-COMPLETO-2368260

Acórdão 11469/2019 - Primeira Câmara

ACORDAO-COMPLETO-2351985

Acórdão 3526/2019 - Primeira Câmara

BRUNO DANTAS

Cuidam os autos de pensão civil instituída no âmbito da Fundação Universidade Federal de Mato Grosso em favor de Loide Campos Modesto da Silva. No âmbito da Secretaria de Fiscalização de Pessoal, foi produzido o acervo instrutivo que compõe a peça 21 dos autos, que contou com a anuência do corpo diretivo daquela unidade (peça 22) e do qual colaciono o seguinte excerto:
"HISTÓRICO
3.	Em consulta inicial ao contracheque da interessada (peça 1) , referente ao ano de 2013, identificou-se o pagamento de parcela judicial no valor de R$ 7.416,46. Consultando-se o Siape, constatou-se que tal parcela é oriunda da percepção de FC Judicial e GADF pelo instituidor (peça 2) .
4.	De forma a sanear os autos foi encaminhada a diligência à peça 3 solicitando à UFMT: cópia das decisões judiciais que embasam tais parcelas bem como suas memórias de cálculo. A resposta da jurisdicionada foi juntada como peça 7. 
5.	Após nova consulta ao contracheque da interessada (peça 8) , observou-se a permanência do pagamento da parcela judicial supramencionada, com aumento de valor, no montante de R$ 10.432,14.
6.	Considerando a presença de indícios de que a rubrica judicial está sendo paga em valor acima do disposto em jurisprudência do Tribunal e que o ato ora em análise deu entrada há mais de cinco anos, fez-se necessário oportunizar o contraditório e a ampla defesa de Loide Campos Modesto da Silva, nos termos do Acórdão 587/2011-TCU-Plenário, de relatoria do ministro Valmir Campelo, conforme oitiva acostada à peça 9. 
7.	Devidamente notificada pessoalmente (peça 10) e por meio de seu procurador (peça 16) , a interessada optou por não se manifestar nos autos.
EXAME TÉCNICO
8.	Conforme já exposto, o contracheque da interessada (peça 8) apresenta rubrica judicial no valor de R$ 10.432,14, originárias de FC Judicial e GADF, pagas ao instituidor em sua aposentadoria. A mesma consulta demonstra que o valor de GADF seria R$ 1.293,46, e FC Judicial, R$ 5.685,64 e R$ 3.453,04 - esta última totalizando R$ 9.138,68.
9.	De forma a embasar julgamento do mérito do ato de concessão de pensão da interessada, analisar-se-á a regularidade dessas rubricas a seguir.
FC Judicial no valor de R$ 9.138,68
10.	 A parcela referente à FC Judicial é relativa à incorporação de quintos com base na Portaria-MEC 474/87, a qual previa o cálculo das FC em forma de percentuais sobre a remuneração do Professor Titular da carreira do Magistério Superior, com Doutorado e em regime de Dedicação Exclusiva. Encontra-se amparada por sentença judicial já transitada em julgado (peça 18) no âmbito do MS 2000.36.00.002941-7/JF-MT, conforme informação do Siape à peça 2.
11.	 De acordo com a firme jurisprudência do TCU, é legítima a incorporação de quintos de função comissionada (quintos de FC) com base nos critérios definidos pela Portaria - MEC 474/1987. Contudo, é ilegítima a inclusão na base de cálculo da vantagem os reajustes concedidos pelas leis subsequentes que reestruturaram as carreiras das instituições federais de ensino ao longo do tempo, a teor do Acórdão 1283/2006-TCU-Segunda Câmara, de relatoria do Ministro Walton Alencar Rodrigues.
12.	 As sentenças judiciais que garantem a percepção das funções comissionadas com base na Portaria - MEC 474/1987 não determinam que a vantagem do artigo 193 da Lei 8.112/1990 ou os quintos da função correspondente (art. 62 da Lei 8.112/1990) devam ser calculados para sempre com base nos parâmetros da Portaria - MEC 474/1987, mesmo sobre novos planos de carreira, e incluindo vantagens criadas posteriormente.
13.	 Se as sentenças judiciais determinassem esse modo de cálculo, equivaleria a reconhecer direito adquirido a regime de vencimentos, o que é repelido pela jurisprudência do Supremo Tribunal Federal, a exemplo do RE 241.884-ES.
14. As sentenças judiciais limitam-se a coibir decessos remuneratórios decorrentes da transformação das funções comissionadas (FC) em cargos de direção (CD) , conforme determinado pela Lei 8.168/1991.
15.	 As razões pelas quais o TCU adotou esse entendimento estão muito bem explicadas no voto condutor do Acórdão 835/2012-TCU-Plenário, de relatoria do Ministro Augusto Nardes. Nesse acórdão, estão definidos os critérios para o cálculo das incorporações de quintos e opção dos servidores aposentados das instituições federais de ensino. São eles os seguintes:
a) para os servidores que não ajuizaram ações judiciais (ou para os que o fizeram, mas não lograram êxito, em decisão transitada em julgado) , as parcelas de quintos com amparo na Portaria - MEC 474/1987, desde que tenham iniciado o seu exercício até 31/10/1991, devem ser pagas sob a forma de vantagem pessoal nominalmente identificada (VPNI) , ajustando-se o valor da parcela ao que era devido em 1/11/1991, data de eficácia da Lei 8.168/1991, atualizada, desde então, exclusivamente pelos reajustes gerais concedidos ao funcionalismo, conforme preceitua o art. 15, § 1º, da Lei 9.527/1997;
b) para os servidores que obtiveram decisões judiciais favoráveis já transitadas em julgado, confirmadas em grau de recurso, os quintos de FC devem ser calculados adequando-se o valor nominal às condições deferidas na sentença, de modo que a quantia inicial seja apurada na data da publicação do provimento jurisdicional de 1º grau e, a partir daí, transformada em VPNI, atualizada, desde então, exclusivamente pelos reajustes gerais concedidos ao funcionalismo, conforme preceitua o art. 15, § 1º, da Lei 9.527/1997.
16.	 Vale lembrar que o cálculo das FC estava previsto no art. 2º da Portaria - MEC 474/1987, o qual estabelecia que: 
'Art. 2º. As Funções Comissionadas são previstas no Anexo I, devendo ser exercidas em regime de tempo integral. 
Parágrafo Único. A remuneração das Funções Comissionadas previstas no Anexo I terá valor igual ao da remuneração do Professor Titular da carreira do Magistério Superior em regime de Dedicação Exclusiva, com Doutorado, acrescida dos percentuais a seguir especificados:
FC-1 - 80%
FC-2 - 65%
FC-3 - 55%
FC-4 - 40%
FC-5 - 30%
FC-6 - 20%.'
17. Tendo em vista as alterações de moedas ocorridas em julho de 1993 e junho de 1994, foi adotada a tabela de remuneração vigente em janeiro de 1995 como referência para o cálculo da referida VPNI.
18.	 A tabela a seguir apresenta os valores da VPNI integral para cada FC, conforme a jurisprudência do TCU. 
Tabela 1
	Função
	%
	Remuneração (*) 
	Valor do acréscimo
	Total da VPNI em 1995
	Índices (**) 
	Valor total da VPNI (5/5) 

	FC-1
	80
	3.169,37
	2.535,49
	5.704,86
	1,04535
	5.963,58

	FC-2
	65
	3.169,37
	2.060,09
	5.229,46
	1,04535
	5.466,61

	FC-3
	55
	3.169,37
	1.743,15
	4.912,52
	1,04535
	5.135,30

	FC-4
	40
	3.169,37
	1.267,74
	4.437,11
	1,04535
	4.638,34

	FC-5
	30
	3.169,37
	950,81
	4.120,18
	1,04535
	4.307,03

	FC-6
	20
	3.169,37
	633,87
	3.803,24
	1,04535
	3.975,72

	FC-7
	0
	3.169,37
	0
	3.169,37
	1,04535
	3.313,10

 (*) Remuneração do cargo de Professor Titular com dedicação exclusiva e doutorado em janeiro/1995 - vencimento mais GAE, no percentual de 160%, instituída pela Lei Delegada 13/1992, majorada pela Lei 8.676/1993.
 (**)  Aumentos lineares de 1995 a 2013 (1% + 3,5% = 1,01 x 1,035) .
19.	 Conforme a memória de cálculo apresentada pela UFMT (peça 7, p. 12) , o instituidor teria direito à incorporação de 5/5 de FC-4. Pela tabela acima, o valor correto a ser pago equivalente a 5/5 de FC-3 é de R$ 4.638,34. 
20. Adicionalmente, a jurisdicionada informou que o instituidor tinha direito à manutenção da GED (Gratificação de Estímulo à Docência) na base de cálculo da parcela de FC Judicial, conforme ofício à peça 7, p. 12. 
21.	 Apesar de ser pacífica a jurisprudência do TCU de que a inclusão da parcela da GED no cálculo dos quintos de FC é irregular, na medida em que tal gratificação foi instituída em data posterior à conversão dos quintos incorporados em VPNI (Acórdão 1283/2006-TCU-Segunda Câmara, 835/2012-Plenário, 4062/2014-1ª Câmara) , ao instituidor fica assegurada tal inclusão devido à sentença judicial favorável. A tabela a seguir apresenta os valores devidos a título de incorporação de quintos de FC, considerando a inclusão da GED em sua base de cálculo:
Tabela 2
	FUNÇÃO
	BC - R$ (a) 
	% (b) 
	VALOR (R$) 
	Reajustes Gerais (c) 
	Valor Total da VPNI Integral

	FC-1
	4.183,87
	80
	7.530,97
	1,04535
	7.892,50

	FC-2
	4.183,87
	65
	6.903,39
	1,04535
	7.216,45

	FC-3
	4.183,87
	55
	6.485,00
	1,04535
	6.779,09

	FC-4
	4.183,87
	40
	5.857,42
	1,04535
	6.123,05

	FC-5
	4.183,87
	30
	5.439,03
	1,04535
	5.685,69

	FC-6
	4.183,87
	20
	5.020,64
	1,04535
	5.248,33

	FC-7
	4.183,87
	0
	4.183,87
	1,04535
	4.373,61

 (a) A base de cálculo é igual ao valor da remuneração do Professor Titular da Carreira do Magistério Superior, em regime de Dedicação Exclusiva e com Doutorado (Parágrafo Único do art. 2º - Portaria 474-MEC) , considerando a pontuação mínima da Gratificação de Estímulo à Docência - GED definida pela Lei 9.678/98. Outras bases legais: Leis 7.596/87, 8.445/92, 8.676/93, 10.187/2001 e art. 68, §§ 1º, 2º, 3º e 4º da MP 2.150-42/2001.
 (b) Base de cálculo descrita no item "a" acrescida dos percentuais especificados (Parágrafo Único do art. 2º - Portaria 474-MEC) .
 (c) Leis 10.331/2001 e 10.697/2003.
22. Dessa forma, a despeito de o valor devido pela incorporação de 5/5 de FC-4, consoante demonstrado na tabela 1 acima, ser de R$ 4.638,34, destaque-se que, por força de decisão judicial esse valor é de R$ 6.123,05 (tabela 2) , incluindo a parcela relativa à GED. Mesmo assim, nota-se que continua inferior ao atualmente considerado como base de cálculo para o benefício da interessada, no caso o valor de R$ 9.138,68, cabendo assim proposta de julgamento pela ilegalidade do ato.
Parcela judicial de GADF no valor de R$ 1.293,46
23.	 A jurisprudência do Tribunal sempre foi pacífica no sentido de que é indevido o recebimento, nos proventos de aposentadoria, de GADF cumulativamente com parcelas de quintos, conforma Súmula-TCU 280:
'É ilegal a inclusão, nos atos de concessão, da parcela de Gratificação de Atividade pelo Desempenho de Função - GADF de forma destacada, cumulativamente com parcelas de 'décimos/quintos' ou atualmente VPNI, decorrentes de Função Gratificada - FG e de Gratificação de Representação de Gabinete - GRG.'
24. Entretanto, o pagamento da GADF está amparado por sentença judicial proferida no Mandado de Segurança 96.00.03321-8, conforme informação do Siape (peça 2, p. 2) , que tramitou na 1ª Vara da Justiça Federal-MT, com trânsito em julgado em 13/8/2013, conforme movimentação processual acostada à peça 17.
25.	 Dessa forma, cabe proposta de julgamento pela ilegalidade do ato sem, contudo, determinação da suspensão do pagamento da parcela judicial de GADF, embora esta Corte a entenda indevida.
Resposta à oitiva
26. Apesar desta Unidade Técnica ter notificado a interessada (peça 10) , bem como seu procurador (peça 16) , além de autorizar a prorrogação de prazo para cumprimento da oitiva (peça 15) , a beneficiária não apresentou resposta junto aos autos.
27. Assim, cabe proposta de julgamento pela ilegalidade do ato e recusa de seu registro.
CONCLUSÃO
28. No que concerne o benefício pensional da Sra. Loide Campos Modesto da Silva, verificou-se o pagamento a maior da rubrica de incorporação de quintos de FC. O valor correto a ser incorporado no benefício pensional, referente à FC Judicial, é de R$ 6.123,05 - e não de R$ 9.138,68, como é atualmente calculado.
29. Verificou-se, também, a inclusão de GADF na base de cálculo da pensão, cumulativamente com parcelas de quintos, em violação à Súmula-TCU 280. Entretanto, tal rubrica encontra-se amparada por sentença judicial proferida no Mandado de Segurança 96.00.03321-8, que tramitou na 1ª Vara da Justiça Federal-MT, com trânsito em julgado em 13/8/2013, não cabendo proposta de determinação para sua interrupção.
30. Nesse contexto, cabe proposta pela ilegalidade do ato ora em análise e recusa de seu registro.
PROPOSTA DE ENCAMINHAMENTO
31.	 Ante o exposto, e de conformidade com o preceituado no artigo 71, inciso III, da Constituição Federal c/c os artigos 1º, inciso V, e 39, incisos I e II, da Lei 8.443/92 e os artigos 1º, inciso VIII, e 260, §1º, do Regimento Interno do TCU, propõe-se:
a) considerar ILEGAL e recusar o registro do ato de pensão civil instituída por Lidio Modesto da Silva (CPF: XXX.695.761-XX) em favor de Loide Campos Modesto da Silva (CPF XXX.232.241-XX) ;
b) dispensar a devolução dos valores indevidamente recebidos até a data da ciência pela Fundação Universidade Federal de Mato Grosso - UFMT do acórdão que vier a ser proferido, com base no Enunciado 106 da Súmula da Jurisprudência do TCU;
c) determinar à UFMT, com fundamento no art. 45 da Lei 8.443/1992, que:
c.1) faça cessar os pagamentos decorrentes do ato impugnado, comunicando ao TCU, no prazo de quinze dias, as providências adotadas, nos termos dos artigos 262, caput, do Regimento Interno do TCU, 8º, caput, da Resolução-TCU 206/2007 e 15, caput, da Instrução Normativa-TCU 55/2007;
c.2) cadastre novo ato, livre das irregularidades apontadas, nos termos do artigo 262, §2º, do Regimento Interno do TCU;
c.3) informe à interessada o teor do Acórdão que vier a ser prolatado, nos termos do artigo 4º, §3º, da Resolução-TCU 170/2004, alertando-a de que o efeito suspensivo proveniente de eventual interposição de recurso junto ao TCU não a exime da devolução dos valores indevidamente percebidos após a notificação, em caso de não provimento desse recurso;
c.4) encaminhe ao TCU, no prazo de trinta dias, comprovante da data de ciência do teor desta deliberação pela interessada."
2.	O Ministério Público de Contas, representado nestes autos pelo Procurador Júlio Marcelo de Oliveira, manifestou-se de acordo com a proposta formulada pela secretaria especializada (peça 23) .
	É o relatório.

Alexandre Luiz Lozano Pereira (7889-B/OAB-MT) e outros, representando Loide Campos Modesto da Silva.

Procurador Júlio Marcelo de Oliveira.

PENSÃO CIVIL. INCORPORAÇÃO DE função (quintos), com base no que dispunha a PORTARIA-MEC 474/1987. inobservância dos parÂmetros FIRMADOS NO ACÓRDÃO 835/2012-TCU-PLENÁRIO. IRREGULARIDADE NA MANUTENÇÃO DA VANTAGEM. PAGAMENTO DE GRATIFICAÇÃO DE ATIVIDADE PELO DESEMPENHO DE FUNÇÃO (GADF) CUMULATIVAMENTE COM QUINTOS INCORPORADOS. IMPOSSIBILIDADE. ilegalidade do ato. DETERMINAÇÕES. CIÊNCIA.

PENSÃO CIVIL (PCIV)

Secretaria de Fiscalização de Pessoal (SEFIP).

Cuidam os autos de pensão civil instituída no âmbito da Fundação Universidade Federal de Mato Grosso.
2.	Conforme consta do relatório precedente, a Sefip, com o apoio do Parquet especializado, manifestou-se pela ilegalidade do ato emitido em favor de Loide Campos Modesto da Silva em razão do pagamento de gratificação pelo exercício de função (quintos) em valor acima do devido, além de GADF cumulativamente com parcelas de quintos.
3.	Preliminarmente, registro que, diante da perspectiva de apreciação pela ilegalidade do ato e tendo em vista que ele foi disponibilizado ao TCU há mais de cinco anos, foi oferecida a oportunidade prévia de uso das garantias da ampla defesa e do contraditório, nos termos preconizados no Acórdão 587/2011-TCU-Plenário. Assim, a secretaria especializada realizou o chamamento da interessada para que se manifestasse sobre as falhas detectadas.
4.	De pronto, verifico que a análise produzida pela secretaria especializada tem por base amplo e convincente arrazoado que merece acolhimento, razão pela qual adoto aqui, como razões de decidir, os fundamentos ali sustentados, com ajustes referentes às parcelas discutidas, conforme as seguintes considerações.
***
5.	No que se refere aos quintos auferidos com base na Portaria-MEC 474/1987, este Tribunal tem entendimento pacificado no sentido de que é legítima sua incorporação, ressalvando, contudo, que os parâmetros de cálculo ali fixados somente se aplicam até o advento da Lei 8.168/1991, que fixou novas bases de retribuição para as antigas Funções Comissionadas (FC's) previstas na sobredita portaria, transformando-as em Funções Gratificadas (FG's) e Cargos de Direção (CD's) .
6.	Por conseguinte, tampouco se admite a inclusão, na base de cálculo da vantagem, de reajustes e rubricas criadas posteriormente à Lei 8.168/1991, uma vez que não se reconhece direito adquirido a regime de vencimentos, conforme jurisprudência do Supremo Tribunal Federal (RE 241.884/ES) .
7.	Seguindo essa intelecção, cumpre salientar o entendimento sedimentado nos termos do Acórdão 835/2012-TCU-Plenário, ocasião em que foram fixados os seguintes parâmetros para o cálculo da incorporação aqui discutida:
"9.1.1. para os servidores que não ajuizaram ações judiciais ou para os que o fizeram mas não lograram êxito, em decisão transitada em julgado, efetue o pagamento das parcelas de quintos com amparo na Portaria MEC nº 474/87, desde que tenham iniciado o seu exercício até 31/10/1991, sob a forma de VPNI, ajustando-se o valor da parcela ao que era devido em 1º/11/1991, data de eficácia da Lei nº 8.168/1991, devidamente atualizado, desde então, exclusivamente pelos reajustes gerais concedidos ao funcionalismo, conforme preceitua o § 1º do art. 15 da Lei nº 9.527/1997;
9.1.2. para os servidores que obtiveram decisões judiciais favoráveis transitadas em julgado, confirmadas em grau de recurso, recalcule os quintos de FCs adequando o valor nominal às condições deferidas na sentença, de modo que a quantia inicial seja apurada na data da publicação do provimento jurisdicional de 1º grau e, a partir daí, transformada em VPNI, atualizada exclusivamente pelos reajustes gerais concedidos ao funcionalismo, conforme preceitua o § 1º do art. 15 da Lei nº 9.527/1997."
8.	No caso de Lidio Modesto da Silva, instituidor da pensão, a parcela relativa aos quintos refere-se à incorporação de 5/5 de FC-4 e decorreu, inicialmente, de decisão proferida em agosto de 2000 nos autos do MS 2000.36.00.002941-7/JF-MT. No entanto, conforme consta dos esclarecimentos prestados pelo órgão de origem, o instituidor teria direito à manutenção da GED (Gratificação de Estímulo à Docência) na base de cálculo da parcela de FC Judicial.
9.	A GED foi uma vantagem criada por força da Lei 9.678/1998, ou seja, em data posterior à transformação da parcela de quintos em VPNI, razão pela qual ela não poderia ser incluída na base de cálculo da função incorporada. A Sefip advoga que a inclusão da vantagem estaria protegida por decisão judicial. Entretanto, o Supremo Tribunal Federal, no âmbito do RE 638.115, em sede de repercussão geral, decidiu ser indevida a incorporação de quintos no período de 9/4/1998 a 4/9/2001, por ofensa explícita ao princípio da legalidade, tendo sido lavrada a seguinte ementa:
"Recurso extraordinário. 2. Administrativo. 3. Servidor público. 4. Incorporação de quintos decorrente do exercício de funções comissionadas no período compreendido entre a edição da Lei 9.624/1998 e a MP 2.225-48/2001. 5. Impossibilidade. 6. Recurso extraordinário provido."
10.	Convém repisar, por oportuno, o seguinte trecho do voto proferido pelo Ministro Gilmar Mendes naquela oportunidade:
"Nesses termos, tendo em vista que o pagamento dos quintos incorporados no período entre 8.4.1998 até 4.9.2001 foi declarado inconstitucional e refere-se a relação jurídica de trato continuado, há que se reconhecer a necessidade de cessação imediata do pagamento da mencionada verba, sem que isso caracterize afronta à coisa julgada e sem que seja necessário o ajuizamento de ação rescisória.
Da mesma forma, os efeitos das decisões administrativas, que reconheceram o referido direito aos servidores com base em hipótese considerada inconstitucional pelo STF, não devem subsistir, devendo o pagamento ser cessado imediatamente." (grifos inseridos) 
11.	Ainda por ocasião do RE 638.115, foi prolatada, em sede de embargos de declaração, decisão com a seguinte ementa:
"Embargos de declaração no recurso extraordinário. 2. Repercussão Geral. 3. Direito Administrativo. 4. Servidor público. 5. Incorporação de quintos decorrente do exercício de funções comissionadas no período compreendido entre a edição da Lei 9.624/1998 e a MP 2.225-48/2001. Impossibilidade. 6. Cessada a ultratividade das incorporações em qualquer hipótese, seja decorrente de decisões administrativas ou de decisões judiciais transitadas em julgado. RE-RG 730.462, Rel. Min. Teori Zavascki. 7. Ausência de omissão, contradição ou obscuridade. 8. Embargos rejeitados." (destaque acrescido) 
12.	Por aí se vê que nem mesmo decisões judiciais transitadas em julgado têm o condão de fazer permanecer a vantagem dos quintos incorporados ou de vantagens incluídas em sua base de cálculo após a edição da Lei 9.624/1998, conforme expressamente definido pelo STF. Nessa linha, diversos são os jugados do TCU, a exemplo dos Acórdão 5380/2016-TCU-Segunda Câmara, 5.925/2016-TCU-2ª Câmara, 9.719/2016-TCU-2ª Câmara, 1.116/2017-TCU-2ª Câmara, 3.075/2017-TCU-2ª Câmara, 8.588/2017-TCU-2ª Câmara e 1.972/2017-TCU-Plenário.
13.	Com efeito, o TCU não está a exigir a suspensão do pagamento da vantagem inquinada, mas apenas determinando que seu valor seja adequado ao que definem os normativos e a jurisprudência sobre o tema, sem prejuízo da observância dos limites da coisa julgada.
***
14.	Quanto à parcela judicial consignada a título de Gratificação de Atividade pelo Desempenho de Função - GADF, cumpre, inicialmente, trazer à colação o disposto no enunciado 280 da Súmula deste Tribunal, in verbis:
"É ilegal a inclusão, nos atos de concessão, da parcela de Gratificação de Atividade pelo Desempenho de Função - GADF de forma destacada, cumulativamente com parcelas de "décimos/quintos" ou atualmente VPNI, decorrentes de Função Gratificada - FG e de Gratificação de Representação de Gabinete - GRG."
15.	No presente caso, o instituidor da pensão incorporou quintos pelo exercício de função, sendo indevida, portanto, a inclusão destacada de parcela referente à GADF.
16.	No entanto, apesar do entendimento deste Tribunal no sentido da irregularidade do pagamento destacado da GADF, a manutenção da rubrica estaria amparada em sentença já transitada em julgado exarada nos autos do Mandado de Segurança 2000.36.00.002941-7/JF-MT.
17.	Frequentemente, o judiciário tem deferido a manutenção de parcelas consideradas ilegais por esta Corte de Contas utilizando-se do argumento referente à decadência do direito da Administração de anular os atos administrativos, por força do art. 54 da Lei 9.784/1999. Ocorre que o Supremo Tribunal Federal tem jurisprudência assentada (MS 24.997-8/DF, MS 24.958-7/DF e MS 25.015-1/DF) , acompanhada pelo TCU (Súmula 278) , no sentido de que o ato de aposentadoria, reforma ou pensão, por sua natureza complexa, somente se aperfeiçoa com o exame e consequente registro pelo Tribunal de Contas, nos termos do art. 71, inciso III, da Constituição Federal, momento em que passa a correr o prazo decadencial. 
18.	Com efeito, em casos semelhantes, o TCU tem recorrentemente entendido que decisões judiciais nesses moldes não têm o condão de afastar sua prorrogativa constitucional de exigir das entidades jurisdicionadas o exato cumprimento da lei, pelos seguintes motivos: a) a União não foi parte do referido processo, inviabilizando que a referida decisão judicial seja oponível ao Tribunal de Contas da União; e b) a causa de pedir indicada na petição inicial é estranha aos fundamentos do acórdão que apreciou o ato de aposentadoria do servidor interessado (v. Acórdãos 7852/2014, 1711/2015, 1820/2015, 1878/2015, 2239/2015, 3611/2015, 4180/2015, 4316/2015, 4893/2015, 4894/2015, 4897/2015, 5785/2015, 7468/2015, 7578/2015, 7762/2015, todos da Primeira Câmara) .
19.	No caso em análise, já foi proferida decisão de mérito no Mandado de Segurança 2000.36.00.00335-02000.36.00.002941-7/JF-MT, entretanto ela não consta nos autos e não se tem acesso ao seu teor no site da Justiça Federal de Mato Grosso, não sendo possível averiguar os fundamentos que a embasaram e, consequentemente, os limites da coisa julgada.
20.	Dessa forma, cumpre ao TCU considerar ilegal o ato e determinar à Fundação Universidade Federal de Mato Grosso que exclua a vantagem dos proventos do interessado. Caso a entidade compreenda que a decisão judicial tem o condão de fazer permanecer a vantagem ora inquinada, o novo ato a ser encaminhado ao Tribunal deverá conter o inteiro teor da referida decisão judicial, para apreciação.
***
21.	Em tempo, tenho por pertinente a dispensa dos valores indevidamente recebidos de boa-fé, nos termos do enunciado 106 da Súmula da jurisprudência predominante do TCU.
	Em face do exposto, voto por que o Tribunal adote a deliberação que ora submeto à apreciação desta Primeira Câmara.
TCU, Sala das Sessões Ministro Luciano Brandão Alves de Souza, em 29 de janeiro de 2019.
Ministro BRUNO DANTAS 
Relator